臺灣臺中地方法院民事判決　　　　　　　99年度訴字第2720號
原　　　告　林阿足
被　　　告　呂桂絨即呂慧瑜
　　　　　　顏素珠
　　　　　　張文義
上　一　人
訴訟代理人　陳秋銀
被　　　告　柯金焜
上　一　人
訴訟代理人　柯鄭笑
被　　　告　廖銀花
上列當事人間請求拆屋還地事件，本院於民國100年5月3日言詞
辯論終結，判決如下：
    主  文
被告呂桂絨即呂慧瑜應將坐落臺中市○○區○○段○○○○○○
○地號土地上，如附圖所示Ａ部分面積十七‧七平方公尺之建物
拆除，並將土地返還原告。
被告顏素珠應將坐落臺中市○○區○○段○○○○○○○地號土
地上，如附圖所示Ｂ部分面積十九‧四平方公尺之建物拆除，並
將土地返還原告。
被告張文義應將坐落臺中市○○區○○段○○○○○○○地號土
地上，如附圖所示Ｃ部分面積十七‧五平方公尺之建物拆除，並
將土地返還原告。
被告柯金焜應將坐落臺中市○○區○○段○○○○○○○地號土
地上，如附圖所示Ｄ部分面積二六‧八平方公尺之建物拆除，並
將土地返還原告。
被告廖銀花應將坐落臺中市○○區○○段○○○○○○○地號土
地上，如附圖所示Ｅ１部分面積五‧五平方公尺之建物拆除，並
將土地返還原告；並應自坐落臺中市○○區○○段○○○○○○
○地號，如附圖所示Ｅ２部分面積五‧四平方公尺及Ｅ３部分面
積十‧二平方公尺土地遷出，將土地返還原告。
原告其餘之訴駁回。
訴訟費用由被告呂桂絨即呂慧瑜負擔一七九０分之一七七、被告
顏素珠負擔一七九０分之一九四、被告張文義負擔一七九０分之
一七五、被告柯金焜負擔一七九０分之二六八、被告廖銀花負擔
一七九０分之二一一，餘由原告負擔。
本判決原告勝訴部分，於原告以新台幣壹拾伍萬元為被告呂桂絨
即呂慧瑜、以新台幣壹拾陸萬元為被告顏素珠、以新台幣壹拾肆
萬元為被告張文義、以新台幣貳拾貳萬元為被告柯金焜、以新台
幣壹拾柒萬元為被告廖銀花供擔保後，得假執行；但被告呂桂絨
即呂慧瑜如以新台幣肆拾肆萬元、被告顏素珠如以新台幣肆拾捌
萬元、被告張文義如以新台幣肆拾參萬元、被告柯金焜如以新台
幣陸拾陸萬元、被告廖銀花如以新台幣伍拾貳萬元為原告預供擔
保，得免為假執行。
原告其餘假執行之聲請駁回。
    事實及理由
壹、原告方面：
  一、聲明：(一)被告呂桂絨即呂慧瑜應將坐落臺中市○○區○○
      段000000 0地號土地上，即如附圖所示A部分(17.7平方公
      尺)之未辦保存登記建物拆除，並將土地返還原告；(二)被
      告顏素珠應將坐落臺中市○○區○○段0000000地號土地
      上，即如附圖所示B部分(19.4平方公尺)之未辦保存登記
      建物拆除，並將土地返還原告；(三)被告張文義應將坐落臺
      中市○○區○○段000000 0地號土地上，即如附圖所示C
      部分(17.5 平方公尺)之未辦保存登記建物拆除，並將土
      地返還原告；(四)被告柯金焜應將坐落臺中市○○區○○段
      0000000地號土地上，即如附圖所示D部分(26.8平方公尺)
      之未辦保存登記建物拆除，並將土地返還原告；(五)被告廖
      銀花應將坐落臺中市○○區○○段000000 0地號土地上，
      即如附圖所示E1～E3部分(21.1平方公尺)之未辦保存登記
      建物拆除，並將土地返還原告；(六)訴訟費用由被告負擔；
      (七)願供擔保，請准宣告假執行。
  二、陳述：
    (一)緣坐落臺中市○○區○○段0000000地號土地（下稱系爭
      土地），地目建，面積179平方公尺，為原告所有。約自
      10、20年前開始，即陸續遭到被告等鄰地所有人占用，分
      別以搭建鐵皮屋之方式供作渠等房屋後方之廚房，或搭建
      磚造廁所使用，因渠等占有系爭土地均無正當權源，為無
      權占有，且該鐵皮屋及廁所老舊簡陋又不符環保條件，由
      於週遭店家及住宅密集，甚有公共危險之虞，應儘速拆除
      ，以維該區之公共安全。原告曾多次要求被告等人拆除建
      物並返還土地，惟被告等人均置之不理，原告甚至同意分
      割土地以供被告等人分別價購，已協調多年，兩造均無共
      識。為此，原告爰依民法第767條所有人之物上請求權規
      定，訴請被告等人應分別將其於系爭土地上之未辦保存登
      記建物拆除並返還占用之土地予原告。
    (二)原告前經今日市場管理委員會提起告訴侵占及背信罪嫌一
      事，業經臺灣臺中地方法院檢察署99年度偵字第24721號
      為不起訴處分在案，可見原告取得系爭土地合法且產權清
      楚，系爭土地並非今日市場所有，而係今日市場無權占有
      使用達10、20年之久。
    (三)門牌號碼臺中市豐原區中興路今日市○00號房屋之屋主是
      張為文，而64號屋後的加蓋建物（即如附圖所示之Ｅ2、
      Ｅ3部分），因是被告呂桂絨即呂慧瑜在使用，所以才對
      呂桂絨起訴。至於64號屋主張維文則有說別人怎麼做他會
      跟著做，其另外再對張維文請求。
    (四)本件已經協調好幾年，都談不成，被告方面拆屋還地給原
      告就好。
  三、證據：提出附圖一紙及系爭土地登記簿謄本一份、違建照
      片四張。
貳、被告方面：
  一、聲明：(一)原告之訴及假執行之聲請駁回；(二)訴訟費用由原
      告負擔；(三)願供擔保，請准宣告免予假執行。
  二、陳述：
      對於臺中市豐原地政事務所之測量結果均無意見，並陳明
      願與原告協調購買，均陳稱：
    (一)系爭土地係因市場公廁和車棚遷建，今日市場管理委員會
      遂向臺中市豐原市今日市場籌建會爭取補助及協助，得其
      同意後，臺中市豐原市今日市場籌建會同意將系爭土地無
      償讓與今日市場管理委員會，以作為今日市場管理委員會
      遷建公廁之用。惟因今日市場管理委員會無權利能力，無
      法登記為所有權人，故今日市場管理委員會與時任該會之
      主任委員即原告之夫詹俊介達成協議並簽具切結書，將系
      爭土地暫以詹俊介名義登記，於日後出賣轉讓時，詹俊介
      須無條件將系爭土地移轉登記和將其之印鑑證明等資料交
      與今日市場管理委員會辦理手續。詎詹俊介竟意圖為自己
      或第三人不法之利益，無視系爭土地僅係暫時借名登記於
      其名下，未經今日市場管理委員會同意即為無權處分之行
      為，先於80年間將系爭土地設定最高限額360萬元抵押權
      與合作金庫銀行以圖謀個人私益外，後於86年10月8日將
      系爭土地無償贈與原告，並於同年11月4日完成移轉登記
      。故系爭土地之所有權實應為今日市場管理委員會所有，
      被告等人於系爭土地上建築房屋已數十年，為今日市場管
      理委員會知之甚明並未曾為反對之意思表示，被告等人並
      非無權占有。
    (二)依民法第118條、第148條規定，詹俊介就系爭土地並無處
      分之權利，其移轉系爭土地所有權予原告之行為未經今日
      市場管理委員會之事前同意或事後承認，該處分行為應自
      始無效。又原告與詹俊介為夫妻關係，原告明知詹俊介為
      今日市場管理委員會之前主任委員，系爭土地非其繼承或
      買受而來，猶與其共謀不法，意圖侵占屬今日市場管理委
      員會所有之系爭土地。對詹俊介與原告上開犯罪行為，今
      日市場管理委員會於99年間已提起侵占和背信之刑事告訴
      ，雖經地檢署以追訴權時效已完成為不起訴處分，但原告
      是否為所有人已非無疑且被告等人實非無權占有。並參照
      最高法院86年台上字第64號民事判決，原告明知詹俊介無
      權處分系爭土地，其非善意並圖謀個人私益應屬可證，倘
      許其向被告等人行使拆屋還地之權利，難謂無權利濫用及
      違背誠實信用原則。
    (三)被告呂桂絨即呂慧瑜另陳稱：在門牌號碼臺中市豐原區中
      興路今日市○00號房屋係張維文所有，其係向張維文承租
      使用，64號屋後的加蓋建物（按即如附圖所示之Ｅ2、Ｅ3
      部分）。至於今日市○00號房屋為其所有，其購買的時後
      就有加蓋建物等語。
  三、證據：提出詹俊介之切結書影本、刑事告訴狀影本、臺灣
      臺中地方法院檢察署99年度偵字第24721號不起訴處分書
      影本。
參、本院於100年2月10日會同兩造及台中市豐原地政事務所地政
    人員至現場勘驗測量現況，製有勘驗筆錄並請台中市豐原地
    政事務所繪製複丈成果圖。
肆、兩造不爭執事項：
  一、坐落臺中市○○區○○段○○○○○○○地號、面積一七
      九平方公尺之土地，現登記為原告所有。
  二、門牌號碼臺中市豐原區中興路今日市○00號房屋係被告呂
      桂絨即呂慧瑜所有，屋後有加蓋鋼架烤漆浪板建物，一樓
      係廚房、二樓三樓為房間之露台，占用原告所有之系爭土
      地位置及面積為如附圖所示Ａ部分面積十七‧七平方公尺
      。
  三、門牌號碼臺中市豐原區中興路今日市○00號房屋係被告顏
      素珠所有，屋後有加蓋鋼架烤漆浪板建物，一樓係廚房、
      二樓三樓為房間及倉庫，占用原告所有之系爭土地位置及
      面積為如附圖所示Ｂ部分面積十九‧四平方公尺。
  四、門牌號碼臺中市豐原區中興路今日市○00號房屋係被告張
      文義所有，屋後有加蓋鋼架烤漆浪板建物，一樓係廚房、
      二樓係倉庫，占用原告所有之系爭土地位置及面積為如附
      圖所示Ｃ部分面積十七‧五平方公尺。
  五、門牌號碼臺中市豐原區中興路今日市○00號房屋係被告柯
      金焜所有，屋後有加蓋鋼架烤漆浪板建物，現供停放機車
      及倉庫使用，占用原告所有之系爭土地位置及面積為如附
      圖所示Ｄ部分面積二六‧八平方公尺。
  六、門牌號碼臺中市豐原區中興路今日市○00號房屋係訴外人
      張維文所有，現租給被告廖銀花使用，屋後有加蓋磚造鐵
      皮屋頂及鋼架烤漆浪板建物，供被告廖銀花充當廁所及廚
      房使用，占用原告所有之系爭土地位置及面積為如附圖所
      示Ｅ２部分面積五‧四平方公尺、Ｅ３部分面積十‧二平
      方公尺。
  七、門牌號碼臺中市豐原區中興路今日市○00號房屋係被告廖
      銀花所有，屋後有加蓋磚造鐵皮屋建物，現供廚房使用，
      占用原告所有之系爭土地位置及面積為如附圖所示Ｅ１部
      分面積五‧五平方公尺。
伍、本院判斷：
  一、按民法第767條第1項規定：「所有人對於無權占有或侵奪
      其所有物者，得請求返還之。對於妨害其所有權者，得請
      求除去之。有妨害其所有權之虞者，得請求防止之。」本
      項前段之規定是為所有人之所有物返還請求權，本項中段
      規定則係所有人之所有權妨害除去請求權。而所謂「所有
      人」於不動產係以登記定之；至於占有者，係指對於物有
      事實上管領之力者為占有人，承租人基於租賃關係對於租
      賃物對於租賃物為占有者，係直接占有人，出租人係經由
      承租人維持其對物之事實上管領之力，為間接占有人，仍
      係現在占有人，而民法第767條規定所有人對於無權占有
      其所有物者得請求返還之，所稱之占有，包括直接占有及
      間接占有在內（最高法院82年台上字第1178號判決、88年
      台上字第1361號判決意旨參照）。至於所有人行使其所有
      權妨害除去請求權時，則應注意被請求人是否有除去妨害
      之權限，並非任何占有人均可為除去妨害之義務人。例如
      房屋之拆除係事實上之處分行為，須具事實上之處分權者
      ，始有拆除之權限。又占有房屋者僅係對於房屋有事實上
      之管領力，而非當然有事實上之處分權（最高法院90年台
      上字第411號判決意旨參照），故出租人與承租人因使用
      占有房屋而無權占有他人之土地者，該土地所有權人固得
      依民法第767條第1項前段之規定對於出租人（間接占有人
      ）及承租人（直接占有人）行使所有物返還請求權，然土
      地所有人若係行使民法第767條第1項中段之所有權妨害除
      去請求權時，因其係主張拆屋房屋，則就拆屋部分，僅出
      租人有事實上之處分權，承租人對於該房屋並無拆除之事
      實上處分權，斯時，所有人自僅得對出租人主張拆除房屋
      ，而不得對房屋之承租人主張拆除房屋，此不可不察。
  二、本件原告主張坐落臺中市○○區○○段0000000地號土地
      ，面積179平方公尺，為原告所有。被告呂桂絨係門牌號
      碼臺中市豐原區中興路今日市○00號房屋所有人、被告顏
      素珠係61號房屋所有人、被告張文義係62號房屋所有人、
      被告柯金焜係63號房屋所有人、被告廖銀花係65號房屋所
      有人、訴外人張維文係64號房屋所有人，被告呂桂絨及訴
      外人張維文等人均有於其等所有房屋屋後加蓋建物並占用
      原告所有上開土地，其坐落位置及面積詳如附圖所示（被
      告呂桂絨屋後有加蓋鋼架烤漆浪板建物，一樓係廚房、二
      樓三樓為房間之露台，占用位置及面積為如附圖所示Ａ部
      分面積十七‧七平方公尺。被告顏素珠所有屋後有加蓋鋼
      架烤漆浪板建物，一樓係廚房、二樓三樓為房間及倉庫，
      占用位置及面積為如附圖所示Ｂ部分面積十九‧四平方公
      尺。被告張文義屋後有加蓋鋼架烤漆浪板建物，一樓係廚
      房、二樓係倉庫，占用位置及面積為如附圖所示Ｃ部分面
      積十七‧五平方公尺。被告柯金焜屋後有加蓋鋼架烤漆浪
      板建物，現供停放機車及倉庫使用，占用位置及面積為如
      附圖所示Ｄ部分面積二六‧八平方公尺。訴外人張維文屋
      後有加蓋磚造鐵皮屋頂及鋼架烤漆浪板建物，供被告廖銀
      花充當廁所及廚房使用，占用位置及面積為如附圖所示Ｅ
      ２部分面積五‧四平方公尺、Ｅ３部分面積十‧二平方公
      尺。被告廖銀花屋後有加蓋磚造鐵皮屋建物，現供廚房使
      用，占用位置及面積為如附圖所示Ｅ１部分面積五‧五平
      方公尺。）等情，業據原告提出土地登記簿謄本一份、建
      物照片四張為證，並經本院於100年2月10日會同兩造及台
      中市豐原地政事務所地政人員至現場勘驗測量現況，製有
      勘驗筆錄及複丈成果圖可稽，且上開事實亦均為被告等人
      所不爭執，自堪信為真實。
  三、本件被告等人固抗辯原告非系爭土地之真正所有權人，系
      爭土地之所有權實應為今日市場管理委員會所有，被告等
      人並非無權占有云云。然查被告等人所辯並未舉證以實其
      說，原告既係登記為系爭土地之所有權人，則被告空言主
      張原告非系爭土地之所有權人云云，要無足取。又被告等
      人亦未能舉證證明其有合法占有系爭土地之權源存在，其
      等空言主張有權占有系爭土地云云，亦屬無據。另本件被
      告等人所有之加蓋建物均係磚造鐵皮或鋼架烤漆浪板建物
      ，價值不高，其等占用原告之土地，原告基於法律之規定
      行使權利，客觀上亦不該當權利濫用之情事，故被告所為
      抗辯，均不可採。
  四、綜上所述，本件原告依民法第767條第1項前段所有物返還
      請求權之規定，起訴請求被告等人返還被告等人所占有如
      附圖所示之系爭土地，為有理由，應予准許。又原告依民
      法第767條第1項中段所有權除去妨害請求權之規定，請求
      被告等人拆除占用系爭土地之建物部分，其中就如附圖所
      示Ａ、Ｂ、Ｃ、Ｄ、Ｅ1部分，為有理由，應予准許；然
      就請求被告廖銀花拆除如附圖所示Ｅ2、Ｅ3部分，因該Ｅ
      2、Ｅ3部分之建物之事實上處分權人並非被告廖銀花，故
      原告請求被告廖銀花拆除該Ｅ2、Ｅ3部分之建物，於法未
      合，自應予以駁回。
  五、兩造陳明願供擔保請准宣告假執行及免為假執行，經核原
      告勝訴部分，均屬有據，爰分別酌定相當之擔保金額准許
      之。至於原告敗訴部分，其假執行之聲請即失所附麗，應
      併予駁回。
  六、本件事證已臻明確，兩造其餘舉證及攻擊防禦方法，核與
      判決結果不生影響，爰不一一論述，附此敘明。
陸、據上論結，本件原告之訴為一部有理由，一部無理由，依民
    事訴訟法第79條之規定，判決如主文。
中    華    民    國  100     年     5    月    17    日
                  民事第一庭  法  官  李悌愷
以上正本係照原本作成。
如對本判決上訴，須於判決送達後20日內向本院提出上訴狀。如
委任律師提起上訴者，應一併繳納上訴審裁判費。
中    華    民    國  100     年     5    月    17    日
                              書記官  黃麗鈺